ACORDAO-COMPLETO-2352044

ACÓRDÃO 11489/2019 ATA 36/2019 - PRIMEIRA CÂMARA

VISTOS, relatados e discutidos estes autos de Tomada de Contas Especial instaurada pelo Fundo Nacional de Desenvolvimento da Educação (FNDE/MEC) , em desfavor de José Cardoso do Nascimento, ex-prefeito municipal de Araioses/MA, em razão da ausência de documentação comprobatória das despesas realizadas com os recursos destinados ao Programa Nacional de Alimentação Escolar (PNAE) , no exercício 2006,
ACORDAM os Ministros do Tribunal de Contas da União, reunidos em sessão da Primeira Câmara, diante das razões expostas pelo relator, em:
9.1. rejeitar as alegações de defesa de José Cardoso do Nascimento;
9.2. julgar irregulares as contas de José Cardoso do Nascimento, com fundamento nos arts. 1º, inciso I, 16, III, "c", 19 e 23, III, da Lei 8.443/1992, e condená-lo ao pagamento das quantias a seguir especificadas, com a fixação do prazo de quinze dias, a contar da notificação, para que comprove, perante o Tribunal (art. 214, inciso III, alínea "a", do Regimento Interno do TCU) , o recolhimento da dívida ao Fundo Nacional de Desenvolvimento da Educação, atualizada monetariamente e acrescida dos juros de mora, calculados a partir das datas discriminadas, até a data do recolhimento, na forma prevista na legislação em vigor:
Débito:
	DATA
	VALOR (R$) 

	1/1/2006
	314,86

	3/3/2006
	38.487,60

	4/4/2006
	38.487,60

	3/5/2006
	38.487,60

	5/6/2006
	47.040.40

	4/7/2006
	47.040.40

	2/8/2006
	47.040.40

	19/9/2006
	47.040.40

	4/10/2006
	47.040.40

	6/11/2006
	47.040.40

	5/12/2006
	47.040.40

	31/12/2006
	280,45

Crédito:
	DATA
	VALOR (R$) 

	31/12/2006
	0,71

9.3. autorizar a cobrança judicial da dívida, caso não atendidas as notificações, nos termos do art. 28, II, da Lei 8.443/1992, c/c o art. 219, inciso II, do Regimento Interno do TCU;
9.4. encaminhar cópia desta deliberação à Coordenação de Prestação de Contas de Repasses Automáticos do Fundo Nacional de Desenvolvimento da Educação  e ao Procurador-Chefe da Procuradoria da República no Estado do Maranhão, nos termos do art. 16, § 3º, da Lei 8.443/1992 c/c o art. 209, § 7º, do Regimento Interno do TCU, para adoção das medidas que entender cabíveis.

Tomada de contas especial instaurada em razão da ausência de documentação comprobatória das despesas realizadas com os recursos destinados ao Programa Nacional de Alimentação Escolar (PNAE), no exercício 2006,

Primeira Câmara

Município de Araioses - MA.

3. Interessados/Responsáveis:
3.1. Interessado: Fundo Nacional de Desenvolvimento da Educação (00.378.257/0001-81)
3.2. Responsável: José Cardozo do Nascimento (XXX.163.403-XX).

13.1. Ministros presentes: Bruno Dantas (na Presidência), Walton Alencar Rodrigues (Relator) e Vital do Rêgo.
13.2. Ministro-Substituto convocado: Augusto Sherman Cavalcanti.
13.3. Ministro-Substituto presente: Weder de Oliveira.

ACORDAO-COMPLETO-2389866

Acórdão de Relação 72/2020 - Primeira Câmara

Acórdão de Relação

WALTON ALENCAR RODRIGUES

Adoto, como Relatório, a instrução do Auditor (peça 18) , que contou com a anuência do corpo diretivo da unidade técnica (peças 19 e 20) , bem como do Ministério Público junto ao TCU (peça 21) :
"INTRODUÇÃO
1.	Cuidam os autos de tomada de contas especial instaurada pelo Fundo Nacional de Desenvolvimento da Educação (FNDE/MEC) , em desfavor do Sr. José Cardoso do Nascimento, ex- prefeito municipal de Araioses/MA na gestão 2005/2008 (cf. peça 1, p. 45) , em razão da ausência de documentação comprobatória original das despesas realizadas com os recursos destinados ao Programa Nacional de Alimentação Escolar (PNAE) , no exercício 2006.
HISTÓRICO 
2.	A fase interna do feito está devidamente historiada nos itens 2 a 17 da instrução inicial juntada à peça 9.
3. 	Em apertada síntese, foram repassados R$ 444.745,60 à municipalidade para a execução do Programa Nacional de Alimentação Escolar (PNAE) , no exercício 2006 (peça 1, p. 39 e 225) .  
3.	Os recursos federais foram repassados em dez parcelas, mediante as ordens bancárias listadas na peça 1, p. 39. Os recursos foram creditados na conta específica (c/c 5.218-3, Agência 1459-1, Banco do Brasil, peça 1, p. 137-139) ao longo do ano de 2006 (peça 1, p. 63-99) .
4. 	Em fevereiro de 2007, o município de Araioses/MA, por meio de seu prefeito à época, Sr. José Cardoso do Nascimento, submeteu ao FNDE a prestação de contas dos recursos recebidos daquela entidade (exercício de 2006) para o fornecimento de merenda escolar aos alunos da rede pública e de entidades filantrópicas, no âmbito do PNAE.
5.	A referida prestação de contas foi aprovada por meio do PARECER/DIPRA/CGCAP/DIFIN /FNDE/PC/2006/PNAE 048542/2007, de 31/08/2007, nos seguintes termos (peça 1, p. 109) :
Em face ao posicionamento favorável do Conselho de Alimentação Escolar, constituído no âmbito municipal na forma da legislação pertinente, e considerando que a análise das peças constantes nos autos não evidenciou impropriedade ou irregularidade na execução financeira, considero que a referida prestação de contas encontra-se em condições de receber os registros de-Aprovação desta Autarquia, ressaltando que não houve inspeção "in loco" (grifo nosso) .
6.	No entanto, em virtude de denúncias encaminhadas àquela Autarquia, foi realizada inspeção in loco no município, para verificar a regularidade da execução do PNAE e de outros programas governamentais na gestão do ex-prefeito José Cardoso do Nascimento. As irregularidades que motivaram a instauração da presente TCE foram constatadas nessa inspeção e foram consignadas no Relatório de Auditoria 15/2011, de 6/9/2011 (peça 1, p. 113-134) , conforme segue (cf. peça 1, p. 7 e 114) :
Subitem 1.1. Ausência de documentação comprobatória original das despesas: Não foram fornecidos pela Prefeitura os documentos comprobatórios de despesas, tais como processos licitatórios, contratos, empenhos, notas fiscais, ordens de pagamento, cópias de cheques emitidos e, ainda, de execução do Programa, como controle de distribuição às escolas dos gêneros alimentícios adquiridos, o que impossibilitou a comprovação das despesas e a verificação da regularidade físico-financeira da execução do Programa. 
7.	Diante das constatações citadas no item 6 supra, concluiu-se que a execução financeira foi IRREGULAR, nos termos abaixo:
A ausência de apresentação da documentação comprobatória original ou de cópias equivalentes das despesas efetuadas à conta do Programa, contraria o art. 24 da Resolução CD/FNDE n° 32, de 10/08/2006, e alterações posteriores, o qual orienta que as despesas realizadas na execução do PNAE serão comprovadas mediante documentos fiscais originais ou equivalentes, na fauna da legislação regulamentar, a qual a EE estiver vinculada, devendo os recibos, faturas, notas fiscais e quaisquer outros documentos comprobatórios serem emitidos em nome da EE, devidamente identificados com o nome do FNDE e o nome do Programa e arquivados na EE, juntamente com o demonstrativo e o extrato de que trata o artigo 20 desta Resolução, pelo prazo de 05 (cinco) anos, contados da data da aprovação da prestação de contas anual do FNDE pelo órgão de controle externo, ficando à disposição do TCU, do FNDE, do Sistema de Controle Interno do Poder Executivo Federal e do CAE.
8.	Assim, o FNDE adotou as medidas administrativas de sua competência, notificando o responsável por meio do Ofício 86/2014-DAESP/COPRA/CGCAP/DIFIN/FNDE/MEC, de 19/3/2014 (peça 1, p. 175/193) , o qual foi devolvido pelos Correios. Ante esse fato foi emitido o Edital de notificação 17/2014, publicado no DOU de 24/4/2014 (peça 1, p. 209) . Não houve manifestação do ex-gestor (peça 1, p. 115) . 
9.	No relatório de TCE 12/2015-DIREC/ COTCE/CGCAP/DIFIN/FNDE/MEC (peça 1, p. 225-237) estão devidamente identificados os fatos motivadores do débito que ora se apura, bem como apontado o responsável, tendo se consumado a inscrição de responsabilidade no Siafi, por meio da Nota de Lançamento 2015NL000137 (peça 1, p. 43) .     
10.	A Secretaria Federal de Controle Interno emitiu o Relatório, Certificado e Parecer de Auditoria 1400/2015 (peça 1, p. 249-254) , opinando pela IRREGULARIDADE das presentes contas. O Ministro de Estado da Educação, por sua vez, emitiu pronunciamento ministerial atestando conhecimento dos fatos (peça 1, p. 255) .
11.	A TCE foi protocolada neste Tribunal em 24/8/2015 (v. chancela, peça 1, p. 1) .
12.	Na instrução inicial, datada de 5/5/2016, após exame técnico empreendido nos itens 10-15 da peça 9, p. 2-3, e considerando o falecimento do Sr. José Cardoso do Nascimento em 2/11/2012, consoante atestado de óbito à peça 3, bem como consulta realizada na página do Tribunal de Justiça do Maranhão, Comarca de Araioses, que não evidenciou a existência de processo de inventário aberto (peças 3-8) , foi proposta a citação do espólio do Sr. José Cardoso do Nascimento (peça 9, p. 3) .
13.	Referida citação oportunizou o espólio do Sr. José Cardoso do Nascimento a apresentar alegações de defesa e/ou recolher aos cofres do FNDE o valor original de R$ 445.340,20 face à não comprovação da boa e regular aplicação dos recursos repassados ao Município de Araioses/MA para a execução do PNAE/2006, em razão da ausência da documentação original comprobatória das despesas, em afronta ao disposto no art. 70, parágrafo único, da Constituição Federal, art. 93 do Decreto-Lei 200/1967, art. 63, §§ 1º e 2º da Lei 4.320/64, e  art. 24 da Resolução CD/FNDE 32, de 10/8/2006 (peça 9, p. 3) .
14.	Assim, em cumprimento ao Despacho do Diretor da 2ª DT/Secex/MA (peça 10) , foi promovida a citação do espólio do Sr. José Cardozo do Nascimento (CPF: XXX.163.403-XX) , na pessoa de sua administradora provisória, a Sra. Bernarda Albuquerque Nascimento, mediante o Ofício 1275/2016-TCU/SECEX-MA, de 10/5/2016, decorrente da não comprovação da boa e regular aplicação dos recursos repassados ao Município de Araioses/MA para a execução PNAE/2006, ante a ausência da documentação original comprobatória das despesas  (peça 13) . As pesquisas de endereço do responsável (bem como da administradora provisória do espólio) na base de dados da Receita Federal encontram-se às peças 11-12.
EXAME TÉCNICO 
15.	Regularmente citado (AR na peça 14) , o espólio do Sr. José Cardozo do Nascimento, por meio de sua advogada (procuração na peça 15) apresentou suas alegações de defesa, acostadas à peça 16. Assim, passamos ao exame das alegações de defesa apresentadas.	
Alegações de defesa apresentadas pelo espólio do Sr. José Cardozo do Nascimento
16.	Argumentos (peça 16, p. 1-2) : o espólio do Sr. José Cardozo do Nascimento, por meio de sua advogada, informa que a prestação de contas [do PNAE] de 2006 foi toda aprovada sem ressalvas, inclusive tendo sido aprovada na Casa legislativa de Araioses-MA (peça 16, p. 1) .
16.1.	Alega que "a referida prestação de contas foi apresentada, dentro do prazo legal, e consequentemente foi aprovada sem ressalvas, ou seja, razão alguma assiste a parte contestada" (peça 16, p. 2) . 
16.2.	Assevera, ainda, que "o extinto José Cardoso do Nascimento não atentou contra os princípios da Administração Pública, haja vista, ter faltado dolo na conduta do mesmo, pois prestou contas dentro do prazo legal ". Dessa forma, conclui que "o extinto prefeito apresentou não agiu [sic] de má-fé, tanto é verdade que cumpriu com seu dever dentro do prazo legal" " (peça 16, p. 2) . 
16.3.	Para corroborar sua defesa, colaciona diversos julgados sob o argumento de que "3.1 ATRASO NA PRESTAÇÃO DE CONTAS NÃO É ATO DE IMPROBIDADE ADMINISTRATIVA" (peça 16, p. 2-9) .
16.4.	Ademais, alega que "o que se pode afirmar categoricamente é que até a presente data não se tem conhecimento da existência de qualquer omissão ou irregularidade da dita prestação de contas, bem como da conclusão de sua análise", e conclui com o pedido para que "julgue improcedente a ação que ora se contesta, haja vista, as infundadas alegações imputadas ao Espólio do extinto contestante pelo contestado (...) " (peça 16, p. 9) .
16.5.	Por fim, protesta pela produção oportuna de provas documentais, periciais e testemunhais, além de outras que eventual contraditório possa ensejar, bem como da juntada posterior da prestação de contas de 2006 (peça 16, p. 9) .
17.	Análise: tais argumentos apresentados não merecem prosperar, pois, conforme já visto no item 14 precedente, o suplicante foi citado (peça 13) devido à não comprovação da boa e regular aplicação dos recursos objeto desta TCE em razão da ausência da documentação original comprobatória das despesas, tais como processos licitatórios, contratos, empenhos, notas fiscais, ordens de pagamento, cópias de cheques emitidos. Além disso, também não apresentou documentos de execução do Programa, como controle de distribuição às escolas dos gêneros alimentícios adquiridos. Em consequência dessas ausências, ficou impossibilitada a comprovação das despesas e a verificação da regularidade físico-financeira da execução do Programa em exame (v. item 6 supra) . 
17.1	Importa frisar que não há que se falar em atraso na prestação de contas, conforme alega a defesa, haja vista que, conforme já visto no item 4 desta instrução, em fevereiro de 2007, o próprio Sr. José Cardoso do Nascimento submeteu ao FNDE a prestação de contas dos recursos recebidos (PNAE/2006) para o fornecimento de merenda escolar aos alunos da rede pública e de entidades filantrópicas, porém o fez através do preenchimento de formulários com dados preenchidos pelo executor, sem a apresentação de qualquer documento comprobatório de despesa. 
17.2	Destaque-se que a aprovação da referida prestação de contas pelo FNDE foi efetuada apenas por meio da análise das peças declaratórias constantes nos autos, sem inspeção in loco, conforme PARECER/DIPRA/CGCAP/DIFIN/FNDE/PC/2006/PNAE  048542/2007, de 31/08/2007, nos termos a seguir (peça 1, p. 109) :
Em face ao posicionamento favorável do Conselho de Alimentação Escolar, constituído no âmbito municipal na forma da legislação pertinente, e considerando que a análise das peças constantes nos autos não evidenciou impropriedade ou irregularidade na execução financeira, considero que a referida prestação de contas encontra-se em condições de receber os registros de-Aprovação desta Autarquia, ressaltando que não houve inspeção "in loco" (grifo nosso) .
17.3.	É obrigação constitucional e legal do gestor de recursos públicos prestar contas dos recursos que administra, consoante estabelece o art. 70, parágrafo único, da Constituição Federal, art. 93 do Decreto-Lei 200/1967 e art. 63, §§ 1º e 2º da Lei 4.320/64. No caso das transferências diretas para execução do Programa Nacional de Alimentação Escolar (PNAE) de que trata este processo, a prestação de contas foi disciplinada por meio da Resolução CD/FNDE 32, de 10/8/2006, a qual estabeleceu, conforme adiantado no item 7 desta instrução, que:
Art. 24. As despesas realizadas na execução do PNAE serão comprovadas mediante documentos fiscais originais ou equivalentes, na forma da legislação regulamentar, a qual a EE estiver vinculada, devendo os recibos, faturas, notas fiscais e quaisquer outros documentos comprobatórios serem emitidos em nome da EE, devidamente identificados com o nome do FNDE e o nome do Programa e arquivados na EE, juntamente com o demonstrativo e o extrato de que trata o artigo 20 desta Resolução, pelo prazo de 05 (cinco) anos, contados da data da aprovação da prestação de contas anual do FNDE pelo órgão de controle externo, ficando à disposição do TCU, do FNDE, do Sistema de Controle Interno do Poder Executivo Federal e do CAE. (grifo nosso) 
17.4.	Convém pôr em relevo que a obrigatoriedade de apresentar a documentação original, sempre que requisitado, dentro do prazo previsto no art. 24 da aludida Resolução (cinco anos, contados da data da aprovação da prestação de contas anual do FNDE pelo órgão de controle externo) , constitui condição essencial para se ter por satisfeita a obrigação legal de prestar contas, principalmente quando a prestação de contas formal se faz através do preenchimento de formulários com dados preenchidos pelo executor, sem a apresentação de qualquer documento de despesa, como é o caso. 
17.5.	Dessa forma, a não apresentação da documentação original reclamada pela fiscalização do FNDE constitui ofensa ao dever legal de demonstrar a boa e regular aplicação dos recursos recebidos do FNDE à conta do PNAE, no exercício de 2006.
17.6.	Reprise-se (v. itens 13 e 14) que a citação do espólio do Sr. José Cardozo do Nascimento, na pessoa de sua administradora provisória, a Sra. Bernarda Albuquerque Nascimento (Ofício 1275/2016-TCU/SECEX-MA, de 10/5/2016) , foi decorrente da não comprovação da boa e regular aplicação dos recursos repassados ao município de Araioses/MA para a execução PNAE/2006, ante a ausência da documentação original comprobatória das despesas (peça 13) . Assim, em nenhum momento, referido chamamento do responsável aos autos fez alusão a elementos de conduta de má-fé, conforme poderia supor o alegado no item 16.2 supra.
17.7 	        A jurisprudência do Tribunal é firme no sentido de definir que a apuração de responsabilidade nas matérias submetidas à apreciação desta Corte de Contas não se vincula à indicação de conduta dolosa do agente, conforme aduz o Acórdão 760/2013-TCU-Plenário, de relatoria da ministra Ana Arraes, in verbis:
9. A apuração de responsabilidade nas matérias submetidas à apreciação desta Corte de Contas não se vincula à indicação de conduta dolosa do agente. Nos termos do parágrafo único do art. 70 da Constituição Federal, impõe-se ao gestor público o dever de demonstrar a boa e regular aplicação dos recursos sob sua guarda, sendo que a omissão ou falta de exação no cumprimento dessa obrigação induz à presunção de culpa. Nesse sentido, cabe aos gestores demonstrar, por meio da competente prestação de contas, que o patrimônio público foi administrado com estrita observância dos dispositivos legais e regulamentares pertinentes. Caso contrário, restará presumida sua culpa.
10. Por outro lado, cabe salientar, apenas a título de esclarecimento, que a má-fé e o dolo podem configurar agravantes em relação à apuração da responsabilidade por eventual dano causado aos cofres públicos, motivo por que esses elementos subjetivos devem ser sopesados na dosimetria de eventual multa a ser aplicada por esta Corte de Contas.
17.8.	Sobreleva notar, ainda, que a prestação de contas do FNDE relativas ao exercício de 2006 foi apreciada por meio Acórdão 1465/2010-TCU-Segunda Câmara, de relatoria do então Ministro José Jorge, em Sessão de 6/4/2010, portanto, a documentação original deveria ser mantida à disposição do órgão repassador e demais órgãos de controle até 5/4/2015 (cinco anos, contados da data da aprovação da prestação de contas anual do FNDE pelo órgão de controle externo) . No entanto, a mesma não foi encontrada pela equipe da auditoria interna do FNDE que fiscalizou o município no período de 25 a 29 de abril 2011 (peça 1, p. 113) , ou seja, dentro do prazo fixado para guarda dos documentos.
17.9.	O Relatório de Auditoria 15/2011, de 6/9/2011 (peça 1, p. 113-134) aduz que, em atendimento à Solicitação de Auditoria 115-000/2011, de 26/4/2011 (cf. peça 1, p. 114-115) , a prefeitura informou,  por meio de Relatório datado de 27/04/2011, que foi constatado o desaparecimento de todos os documentos constantes nos arquivos das secretarias municipais da prefeitura de Araioses e que tal fato constituiu uma ação criminosa do ex-prefeito, em uma tentativa de prejudicar a Administração que assumiu a gestão do município no ano de 2009 (peça 1, p. 115) .
17.10.	Além de não deixar a documentação comprobatória de despesa nos arquivos da prefeitura, o Sr. José Cardoso do Nascimento não atendeu ao chamamento do FNDE para regularizar a situação quando foi notificado, haja vista que foi emitida a Solicitação de Auditoria 115-001/2011, de 27/04/2011, via correios, com Aviso de Recebimento, diligenciando o ex-prefeito municipal de Araioses/MA a apresentar a documentação comprobatória das despesas realizadas à conta do PNAE/2006 ou recolher o valor de R$ 444.745,60, devidamente corrigido, sem haver, contudo, qualquer manifestação do ex-gestor (peça 1, p . 115) .
17.11.	Os diversos julgados carreados pela defesa sob o argumento de que "3.1 ATRASO NA PRESTAÇÃO DE CONTAS NÃO É ATO DE IMPROBIDADE ADMINISTRATIVA" (v. item 16.3 acima) não encontram guarida nos processos sob jurisdição do Tribunal de Contas da União, conforme se depreende do excerto do recente Acórdão 10853/2018-TCU-Primeira Câmara, de relatoria do ministro Bruno Dantas, a seguir:
5.7. (...) cabe registrar que as ações de improbidade administrativa têm natureza jurídica diversa do controle externo exercido pelo Tribunal de Contas da União, dizendo respeito a ações judiciais a serem intentadas na esfera cível. 
5.8. O relatório que precedeu o Acórdão 2178/2013-TCU-Segunda Câmara, da relatoria do Ministro Benjamin Zymler também sobre recurso de reconsideração em tomada de contas especial, contem explanação sobre o tema, ao tratar da distinção entre controle externo pelo tribunal de contas e ação de improbidade: 
Ao contrário do que sustenta o recorrente, para a imputação em débito, não é necessária a comprovação da má-fé ou desonestidade do agente. Nas hipóteses em que for constatado dano ao erário resultante de omissão no dever de prestar contas, de ato de gestão ilegítimo ou antieconômico, ou desvio de dinheiro público, o Tribunal, ao julgar irregulares as contas, fixará a responsabilidade do agente público que praticou o ato irregular (artigo 16, § 2º, alínea 'a', da Lei 8.443/1192) . Não é necessária, assim, a conduta dolosa, bastando apenas a modalidade culposa.
O Tribunal não condenou o prefeito por ato de improbidade administrativa. Nem poderia, pois não é da competência dos Tribunais e Conselhos de Contas condenarem gestores por atos desta natureza, os quais devem ser apurados em procedimento próprio no âmbito do Poder Judiciário. A improbidade administrativa deve ser apurada em processo movido pelo Ministério Público, a ser julgado pela autoridade judicial. 
Frisa-se que a condenação em débito, embora acarrete a obrigação de restituir determinada importância à União, não é sanção, mas sim recomposição do patrimônio público ao status quo anterior. Quando a boa e regular aplicação de recursos não pode ser comprovada, considera-se causado dano ao patrimônio da União, um prejuízo, tendo lhe sido lesionado um bem jurídico. Dessa forma, do ato danoso, nasce a obrigação de indenizar, de restaurar o equilíbrio jurídico-econômico quebrado pelo agente. 
É assim desnecessária, para o julgamento pela irregularidade das contas ou para a aplicação de multa em processo de fiscalização, a caracterização de ato doloso de improbidade. Basta que o gestor tenha cometido, de forma não justificada, ato ilegítimo ou antieconômico lesivo ao Erário ou deixado de adimplir sua obrigação de prestar contas dos recursos recebidos, e que lhe fosse exigível conduta diversa, para ficar caracterizada sua responsabilidade subjetiva. 
5.9. E na mesma linha o seguinte excerto do voto que orientou o Acórdão TCU 6.173/2011-1.ª Câmara, da relatoria do Ministro José Múcio Monteiro:
'20. Ressalto que a recomposição do dano ao erário independe de ter havido ou não prática de ato de improbidade administrativa ou aferimento de vantagem pelo gestor em razão da execução do convênio'.
17.12.	Quanto ao item 16.5 acima, conforme já demonstrado amiúde, não cabe ao TCU produzir provas, organizar informações, realizar perícias ou adotar qualquer medida tendente a revelar o nexo de causalidade entre recursos transferidos e despesas efetuadas, pois compete ao gestor comprovar a boa e regular aplicação dos recursos públicos federais. Por imposição constitucional e legal, é dever do gestor prestar contas aos órgãos repassadores dos recursos, e aos de controle, de acordo com as regras fixadas nas normas correlatas que regulamentam a matéria, que exigem a apresentação de elementos específicos para que fique bem explícita a regular aplicação dos numerários recebidos dos cofres públicos, bem como a clara vinculação com o objeto do convênio.
17.13.	Desta forma, mantém-se a responsabilidade do espólio do Sr. José Cardozo do Nascimento no polo passivo desta lide pela irregularidade apurada nesta TCE, qual seja, a não comprovação da boa e regular aplicação dos recursos recebidos à conta do PNAE/2006 em virtude da ausência da documentação comprobatória das despesas supostamente realizadas.
18.	Quanto ao valor do débito apurado, verificou-se que o FNDE transferiu para a prefeitura municipal de Araioses-MA, por conta do PNAE/2006, o montante de R$ 444.745,60 (peça 1, p. 39) . Nada obstante, o débito atribuído ao responsável foi de R$ 445.340,20 (v. item 12 supra) , correspondente à soma do total repassado em 2006 (R$ 444.745,60) , acrescidos do saldo do exercício anterior (R$ 314,86) e do valor correspondente ao rendimento financeiro auferido no exercício (R$ 280,45) , conforme declarado pelo executor (peça 1, p. 63 e 55) .
19.	Por uma questão técnica e mais benéfica ao responsável, o saldo a reprogramar de R$ 0,71 (peça 1, p. 99) será deduzido do valor do débito apurado e incluído como crédito na data de 31/12/2006 (v. item 26 "b" adiante) .
20.	Em relação à atualização do dano, na forma da legislação aplicável aos débitos para com a Fazenda Nacional, a referência para atualização deve ser a data do efetivo recebimento dos valores ou, na ausência dos respectivos extratos bancários, a data da ordem bancária do repasse. 
21.	Desse modo, no presente caso, ante a existência nos autos dos extratos da conta específica atinentes ao PNAE/2006, serão consideradas as datas dos créditos dos recursos federais na conta específica (c/c 5.218-3, Agência 1459-1, Banco do Brasil, peça 1, p. 137-139) no longo do ano de 2006 (peça 1, p. 63-99) .
22.	Paralelamente, não há que se falar em multa ao responsável, pois, conforme a Constituição Federal de 1988, art. 5º, inciso XLV "nenhuma pena passará da pessoa do condenado, podendo a obrigação de reparar o dano e a decretação do perdimento de bens ser, nos termos da lei, estendidas aos sucessores e contra eles executadas, até o limite do valor do patrimônio transferido".
23.	Assim, devem as presentes contas do responsável serem julgadas irregulares, com a condenação em débito do espólio do Sr. José Cardozo do Nascimento, com fundamento nos arts. 1º, inciso I, 16, inciso III, alínea "c" da Lei 8.443/1992 c/c os arts. 19 e 23, inciso III, da mesma Lei, e com arts. 1º, inciso I, 209, inciso III, 210 e 214, inciso III, do Regimento Interno.
24.	Por fim, em atendimento ao Memorando-Circular - Segecex 33, de 26/8/2014, assinala-se que a descrição da conduta do responsável, o nexo de causalidade e a culpabilidade estão resumidos na Matriz de Responsabilização que constitui o Anexo I desta instrução. 
CONCLUSÃO
25.	Em face da análise promovida nos itens 15-24, propõe-se não acolher as alegações de defesa apresentadas pelo espólio do Sr. José Cardozo do Nascimento (peça 16) , por meio de sua advogada constituída (peça 15) , uma vez que não foram suficientes para elidir as irregularidades atribuídas ao falecido Sr. José Cardozo do Nascimento. Desse modo, inexistindo nos autos elementos que permitam concluir pela ocorrência de boa-fé ou de outros excludentes de culpabilidade em sua conduta, propõe-se que suas contas sejam julgadas irregulares e que este responsável seja condenado em débito.
PROPOSTA DE ENCAMINHAMENTO
26.	Diante do exposto, submetem-se os autos à consideração superior, propondo:
a) rejeitar as alegações de defesa apresentadas pelo espólio do Sr. José Cardozo do Nascimento (CPF XXX.163.403-XX) , prefeito do município de Araioses/MA durante a gestão 2005-2008.
b) com fundamento nos arts. 1º, inciso I, 16, inciso III, alínea "c" da Lei 8.443/1992 c/c os arts. 19 e 23, inciso III, da mesma Lei, e com arts. 1º, inciso I, 209, inciso III, 210 e 214, inciso III, do Regimento Interno, que sejam julgadas irregulares as contas do Sr. José Cardozo do Nascimento (CPF XXX.163.403-XX) , prefeito do município de Araioses/MA durante a gestão 2005-2008, e condenar o espólio do Sr. José Cardozo do Nascimento ao pagamento da quantia a seguir especificada, com a fixação do prazo de quinze dias, a contar da notificação, para comprovar, perante o Tribunal (art. 214, inciso III, alínea "a", do Regimento Interno) , o recolhimento da dívida aos cofres do Fundo Nacional de Desenvolvimento da Educação (FNDE/MEC) , atualizada monetariamente e acrescida dos juros de mora, calculados a partir da data discriminada, até a data do recolhimento, na forma prevista na legislação em vigor.
                                        Débito: 
	DATA DA OCORRÊNCIA
	VALOR ORIGINAL (R$) 

	1/1/2006
	314,86

	3/3/2006
	38.487,60

	4/4/2006
	38.487,60

	3/5/2006
	38.487,60

	5/6/2006
	47.040.40

	4/7/2006
	47.040.40

	2/8/2006
	47.040.40

	19/9/2006
	47.040.40

	4/10/2006
	47.040.40

	6/11/2006
	47.040.40

	5/12/2006
	47.040.40

	31/12/2006*
	280,45

                    Crédito:
	DATA DA OCORRÊNCIA
	VALOR ORIGINAL (R$) 

	31/12/2006*
	0,71

   Valor atualizado monetariamente e acrescido dos juros de mora até 1º/1/2019: R$ 1.515.807,89 (peça 17) 
  * data sugerida por ser menos gravosa ao responsável (peça 1, p. 55) .
	c) autorizar, desde logo, nos termos do art. 28, inciso II, da Lei 8.443/1992, a cobrança judicial das dívidas, caso não atendida a notificação a que se referem as alíneas anteriores;
	d) autorizar, caso solicitado pelo espólio do Sr. José Cardozo do Nascimento, o pagamento da dívida em até trinta e seis parcelas mensais e consecutivas, nos termos do art. 26 da Lei 8.443/1992 c/c o art. 217 do Regimento Interno, fixando-lhe o prazo de quinze dias, a contar do recebimento da notificação, para comprovar perante o Tribunal o recolhimento da primeira parcela, e de trinta dias, a contar da parcela anterior, para comprovar o recolhimento das demais parcelas, devendo incidir sobre cada valor mensal, atualizado monetariamente, os juros de mora devidos, na forma prevista na legislação em vigor;
	e) encaminhar cópia da deliberação que vier a ser proferida:
	e.1) ao Procurador-Chefe da Procuradoria da República no Maranhão, nos termos do § 3º do art. 16 da Lei 8.443/1992 c/c o § 7º do art. 209 do Regimento Interno do TCU, para adoção das medidas que entender cabíveis;
	e.2) à Coordenação de Prestação de Contas de Repasses Automáticos do Fundo Nacional de Desenvolvimento da Educação (FNDE/MEC) ;
	f) comunicar aos interessados mencionados na alínea "e" precedente que o inteiro teor do acórdão, incluindo o relatório e o voto, pode ser consultado no endereço www.tcu.gov.br/acordaos, em observância ao Acórdão 1056/2017-TCU-Plenário."

Subprocurador-Geral Paulo Soares Bugarin.

TOMADA DE CONTAS ESPECIAL. AUSÊNCIA DE DOCUMENTAÇÃO APTA A COMPROVAR AS DESPESAS REALIZADAS COM OS RECURSOS DESTINADOS AO PROGRAMA NACIONAL DE ALIMENTAÇÃO ESCOLAR NO ANO DE 2006. DÉBITO. PRESCRIÇÃO DA PRETENSÃO PUNITIVA DO TCU.

TOMADA DE CONTAS ESPECIAL (TCE)

Secretaria de Controle Externo de Tomada de Contas Especial (SecexTCE).

Trata-se de tomada de contas especial instaurada pelo Fundo Nacional de Desenvolvimento da Educação (FNDE/MEC) , em desfavor de José Cardoso do Nascimento, ex-prefeito municipal de Araioses/MA na gestão 2005/2008, em razão da ausência de documentação comprobatória das despesas realizadas com os recursos destinados ao Programa Nacional de Alimentação Escolar (PNAE) , no exercício 2006.
Naquele ano, foram repassados R$ 444.745,60 à municipalidade para a execução deste Programa, em dez parcelas. Em fevereiro de 2007, o Município submeteu ao FNDE a prestação de contas dos recursos recebidos em 2006 para o fornecimento de merenda escolar aos alunos da rede pública e de entidades filantrópicas, no âmbito do PNAE.
A prestação de contas foi aprovada por meio do PARECER/DIPRA/CGCAP/DIFIN /FNDE/PC/2006/PNAE 048542/2007, de 31/08/2007, com a ressalva de que não houve inspeção in loco. 
Diante do recebimento de denúncias, o FNDE promoveu inspeção  no Município. Por meio do Relatório de Auditoria 15/2011 (peça 1, p. 113-134) , registrou que não foram fornecidos pelo Município os documentos comprobatórios das despesas efetuadas. Não foram encaminhados processos licitatórios, contratos, empenhos, notas fiscais, ordens de pagamento, cópias de cheques emitidos. Também não foram disponibilizados documentos referentes execução do Programa, tais como o controle de distribuição às escolas dos gêneros alimentícios adquiridos, o que impossibilitou a comprovação das despesas e a verificação da regularidade físico-financeira de sua execução pelo Município de Araioses/MA em 2006.
O FNDE emitiu o Edital de notificação 17/2014, publicado no DOU de 24/4/2014 (peça 1, p. 209) , uma vez que o original de notificação (peça 1, p. 175/193) foi devolvido pelos Correios. Não houve manifestação do ex-gestor. 
No relatório de TCE 12/2015 (peça 1, p. 225-237) estão devidamente identificados os fatos motivadores do débito. A Secretaria Federal de Controle Interno emitiu o Relatório, Certificado e Parecer de Auditoria 1400/2015 (peça 1, p. 249-254) , todos pela irregularidade das presentes contas. O Ministro da Educação emitiu pronunciamento atestando conhecimento dos fatos (peça 1, p. 255) .
Na fase externa desta TCE, considerando o falecimento do responsável, em 2/11/2012, e a ausência de evidências sobre a existência de processo de inventário aberto, foi realizada a citação do espólio de José Cardoso do Nascimento. 
Em síntese, as alegações de defesa apresentadas (peça 16) , são no sentido de que a prestação de contas foi apresentada dentro do prazo legal e aprovada sem ressalvas, de que o ex-prefeito não atentou contra os princípios da Administração Pública e de que não houve dolo ou má-fé em sua conduta. Diante disso, o espólio pugna pela produção oportuna de provas documentais, periciais e testemunhais, além de outras que eventual contraditório possa ensejar, bem como da juntada posterior da prestação de contas de 2006.
Em pareceres uníssonos (peças 18 a 20) , a unidade técnica rejeita tais alegações de defesa para julgar irregulares as contas do responsável, com anuência do Ministério Público junto ao TCU (peça 21) . 
Feito o relato dos fatos, passo a decidir.
Não merece prosperar o argumento de que a prestação de contas foi apresentada dentro do prazo legal e aprovada sem ressalvas. Tal prestação foi realizada por meio de formulários com dados preenchidos pelo ex-prefeito, sem a apresentação de documentos aptos a comprovar as despesas realizadas.
Sendo assim, deve prevalecer a ressalva expressa na análise de tal prestação de contas, de que não houve inspeção in loco, e a verificação de que o responsável não logrou apresentar a documentação pertinente ao ser demandado pelo FNDE.
Isso porque a Resolução CD/FNDE 32, de 10/8/2006, que normatiza a prestação de contas de transferências diretas para execução do PNAE estabelece, em seu art. 24, a obrigatoriedade de apresentar a documentação original, sempre que requisitado, dentro do prazo de cinco anos.
A não apresentação da documentação original reclamada pela fiscalização do FNDE constitui ofensa ao dever legal de demonstrar a boa e regular aplicação dos recursos recebidos à conta do PNAE, no exercício de 2006.
Ao contrário do que sustenta o recorrente, para a imputação em débito, não é necessária a comprovação da má-fé ou desonestidade do agente. Nas hipóteses em que for verificado dano ao Erário resultante de omissão no dever de prestar contas, de ato de gestão ilegítimo ou antieconômico, ou desvio de dinheiro público, o Tribunal, ao julgar irregulares as contas, fixará a responsabilidade do agente público que praticou o ato irregular. 
Para o julgamento pela irregularidade das contas ou para a aplicação de multa em processo de fiscalização, é desnecessária a caracterização de ato doloso de improbidade. Basta que o gestor tenha cometido, de forma não justificada, ato ilegítimo ou antieconômico lesivo ao Erário ou deixado de adimplir sua obrigação de prestar contas dos recursos recebidos, e que lhe fosse exigível conduta diversa, para ficar caracterizada sua responsabilidade subjetiva. 
Ademais, as ações de controle externo, a cargo deste Tribunal, não se confundem com ações de improbidade administrativa, conduzidas pelo Ministério Público.
Por fim, deve-se deixar consignado que o responsável teve a oportunidade de exercer seu direito à ampla defesa, pois foi chamado aos autos mediante citação. Ao responder tal notificação, poderia ter apresentado os documentos aos quais se refere como relativos à prestação de contas de 2006, ou quaisquer outros que entendesse pertinentes para comprovar a regular aplicação dos recursos. Não é necessário solicitar ao Tribunal autorização para apresentá-los.
Quanto ao pedido genérico de produção oportuna de provas documentais, periciais e testemunhais, além de outras que eventual contraditório possa ensejar, cabe esclarecer que, em processos de prestação de contas, as provas, em regra, são pré-constituídas, documentais e estão estabelecidas em leis, normativos e instrumentos de ajustes. Para comprovar a aplicação regular das verbas recebidas no objeto pactuado, são necessários documentos fiscais, contratos, recibos, processos licitatórios, extratos bancários e outros documentos, produzidos à época de execução dos recursos. 
Nessa moldura normativa, as provas periciais tornam-se geralmente prescindíveis e desnecessárias ao convencimento do julgador, visto que os elementos probantes, expressamente exigidos na legislação de regência da prestação de contas, em tese, são os elementos aptos a demonstrar o regular emprego dos recursos públicos. Eventual perícia teria de ser realizada sobre tais documentos, inexistentes nos autos.
No caso vertente, além de ser prescindível ao julgamento da prestação de contas, sequer foi demonstrada, no pedido, elaborado de forma genérica, a necessidade da produção de prova pericial. Dessa forma, cito, por considerar importante para esclarecer tal questão, o paradigmático Acórdão 2188/2017-TCU-Plenário e, com amparo no inciso II do artigo 464 do código de processo civil, considero desnecessária a produção de prova pericial.
Diante desses elementos, anuindo aos pareceres precedentes, rejeito as alegações de defesa apresentadas. Inexistindo nos autos elementos que permitam concluir pela ocorrência de boa-fé ou de outros excludentes de culpabilidade em sua conduta, julgo irregulares as contas de José Cardoso do Nascimento para condená-lo em débito.
No presente caso não cabe a aplicação de multa, pois, segundo prescreve o art. 5º, inciso XLV da Constituição Federal de 1988, "nenhuma pena passará da pessoa do condenado, podendo a obrigação de reparar o dano e a decretação do perdimento de bens ser, nos termos da lei, estendidas aos sucessores e contra eles executadas, até o limite do valor do patrimônio transferido".
Feitas essas considerações, voto por que o Tribunal acolha a minuta de acórdão que ora submeto à deliberação do colegiado.
TCU, Sala das Sessões Ministro Luciano Brandão Alves de Souza, em 8 de outubro de 2019.
WALTON ALENCAR RODRIGUES 
Relator